臺灣新北地方法院民事判決
111年度勞訴字第46號
原      告  林義龍即秀朗診所

訴訟代理人  陳詩怡  
被      告  王姿尹  
訴訟代理人  洪志忠  
上列當事人間請求給付違約金事件，經本院於民國111年5月2日
言詞辯論終結，判決如下：
    主  文
原告之訴及假執行之聲請均駁回。
訴訟費用由原告負擔。
    事實及理由
壹、程序方面：
    按訴狀送達後，原告不得將原訴變更或追加他訴；但請求之
    基礎事實同一者、擴張或減縮應受判決事項之聲明者，不在
    此限，民事訴訟法第255條第1項第2、3款定有明文。查原告
    原起訴聲明為：「被告應給付原告新臺幣（下同）12萬元，
    並自本件支付命令送達之翌日起至清償日止，按週年利率5%
    計算之利息。」等語（見本院110年度司促字第30358號卷第
    5頁），嗣原告於民國（下同）111年3月5日追加變更聲明為
    ：「一、被告應給付原告損害賠償金12萬元及約定之懲罰性
    違約金100萬元，合計共112萬元，並自支付命令送達之翌日
    起至清償日止，按週年利率5%計算之利息。二、原告願供擔
    保，請准予宣告假執行。」等語（見本院111年度勞簡專調
    字第18號卷第109頁，下稱調字卷），原告上開所為，符合
    法律規定，自應准許。
貳、實體方面：　　
一、原告主張：
  ㈠原告與被告雙方就被告工作責任承擔内容訂有懲罰性違約金
    之切結合約書（下稱合約書），被告違約破壞任一條時必須
    無條件給付原告懲罰性違約金100萬元。按合約書第2、3、4
    、7、8、9、10、15條之條款，被告聲明切結同意認諾下列
    事項：107年10月1日至108年3月31日（實際排班至108年4月
    7日，並請領有1小時之此時段排班工資）負責員工排班出勤
    工作，且排班應徵得員工確認為正常工時出勤、原告從來沒
    有同意被告令員工一天連續出勤上3節班（亦即當日出勤總
    工時10.5小時）、被告負責員工排班出勤之工作、其排班皆
    為正常工時等事項。不料，被告竟違反上述合約條款，屢屢
    違反勞基法正常工時出勤規定，遭數十位勞工向新北市勞動
    檢查處（下稱勞檢處）投訴胡亂排班，違反勞基法，經勞檢
    處查核班表後，確認被告排班次違反勞基法勞工正常出勤規
    定，並於110年1月29日罰款原告12萬元。因此，原告向被告
    請求損害賠償12萬元及懲罰性違約金100萬元。併聲明：1.
    被告應給付原告損害賠償金12萬元及約定之懲罰性違約金10
    0萬元，合計共112萬元，並自支付命令送達之翌日起至清償
    日止，按週年利率5%計算之利息。2.原告願供擔保，請准予
    宣告假執行。
二、被告抗辯：
  ㈠被告於107年10月到職起任職原告診所，至108年3月20日止離
    職，職務為護理師，非人資專長，排班乃依原告指示協助處
    理行政文書工作，完成文書工作後仍需原告修改同意後，再
    行公布。即被告排班每週皆由原告過目同意發佈班表，每週
    原告都已知悉員工出勤狀況，排班皆正常。被告是新進人員
    ，沒權利和理由亂排班，排班期間遵守勞基法每週排班40小
    時，也沒違反原告所指合約書各條文内容。
　㈡系爭合約無效　
　  原告要求須簽立此離職切結書才願意給付積欠薪資，被告因
    家庭經濟需要薪水，並在診所營運長的勸說下，希望「以後
    無牽無掛、雙方日後互不糾葛」，要求簽立切結書，被告被
    迫於取回薪資當日簽立此切結書，也無足夠時間審閱，故被
    告主張切結書無效。因雇主須盡到監督責任，若有不符合診
    所規定的事情，應於當時糾正，令其改善。更何況被告排班
    並無過失情形，何來違約金。更沒有原告所稱之「認錯道歉
    ，請求寬恕」及「違反勞基法排班」的行為發生。原告欲以
    此切結書，把過失歸責於員工，此已違反基本誠信原則及公
    序良俗，這是不平等的合約書。被告離職後，陸續有秀朗診
    所員工受害，新聞媒體都有報導原告讓員工簽不平等合約、
    積欠員工薪資、動不動就要罰基層員工50萬元至100萬元的
    不合法作為，被告也是受害者。　　
  ㈢併聲明：請求駁回原告之訴及其假執行聲請，如受不利之判
    決，願提供擔保請准宣告免為假執行。
三、本院判斷如下：
  ㈠本件首先應判斷合約書是否有效成立？
  1.按民法第72條規定：「法律行為，有背於公共秩序或善良風
    俗者，無效。」而所謂法律行為有背於公共秩序或善良風俗
    者，乃指法律行為本身違反國家社會一般利益及道德觀念而
    言。而法律行為是否違反公序良俗，則應就法律行為之內容
    ，附隨情況，以及當事人之動機、目的及其他相關因素綜合
    判斷之（最高法院83年度台上字第1530號判決參照）。
  2.本件中，雙方屬於勞雇關係，具有經濟上不平等的地位，  
    被告任職期間從107年10月起至108年3月20日止，月薪為35,
     000元，但被告離職後，原告就被告3月份工資僅於108年4
    月10日轉帳薪資5,167元，並未依約給付25,000元，雖經被
    告催討仍拒絕給付，此經被告陳述明確（見本院卷第43-44
    頁），並有被告108年3月份、4月份考勤表（即打卡單、見
    本院調字卷第99頁）、薪轉帳戶明細可稽（見本院卷第51頁
    ），自應認定屬實。
  3.被告抗辯因跟原告要薪水都要不到，後來是營運長幫忙跟原
    告要薪水，但原告只肯再給1 萬元，而且要簽下合約書才願
    意給付1 萬元，同時營運長也在line說簽下合約書，日後無
    牽無掛沒有糾葛，被告因家庭經濟需要，才會被迫於取回薪
    資當日簽立合約書等情，業經提出其與營運長的line對話紀
    錄為證（見本院調字卷第93頁），其中診所營運長於108年5
    月16日表示：「算了，主僕一場，今再多給姿尹10000，她
    簽個切結書，以後她無牽無掛，要就明聯絡好小婷跟小婷拿
    」，被告據此於當日連絡後，仍因原告尚未確認故不給付，
    被告遲至108年5月28日才向營運長表示「我昨天拿到錢了」
    一語，並有原告所提出被告於108年5月27日領取1萬元的領
    據可稽（見本院卷第63頁），故被告所辯顯然有據，應可採
    信。
　4.再依雙方於108年5月27日簽定的合約書內容所載（見本院調
    字卷第33-34頁），　
    ⑴序言中即明文被告違約破壞任一條時必須無條件給付原告
      懲罰性違約金100萬元。換言之，因合約書共15條約定，
      被告須承擔違反任一條文均遭求償100萬元的風險。
    ⑵第1條約定被告於離職前後之一切包括但不限於被告正常工
      時、挪移工時、加班工時、國定假日挪移、假日折算費用
      、加班工時薪資、獎金、津貼、加班費、勞健保一切費用
      不再相互進行任何民刑訴訟、請求給付（被告違反合約各
      條之訴訟除外）。換言之，此條約定要求被告放棄基於勞
      基法、勞退金條例、勞健保條例等強制規定之一切既得權
      益，但仍須承擔違反任一條文均遭求償100萬元的風險，
      顯然不公平。
　　⑶另外，
　　　第2條約定被告107年10月1日至108年3月31日，負責員工
      排班出勤工作，且排班應徵得員工確認為正常工時出勤，
      原告從未要求任何員工來上任何加班工時。
　　　第3條約定原告從來沒有同意被告令員工一天連續出勤上3
      節班（亦即當日出勤總工時10.5小時），被告排3節班已
      令員工明白且同意為正常工時之挪移（變形工時）。
　　　第4條約定被告負責員工排班出勤之工作。
　　　第7條約定被告聲明切結同意認諾，被告及員工歷月薪資
      、津貼、獎金之内容、細項、明細分配一直皆由原告處理
      ，被告及員工從未有任何意見。
　　　第8條約定被告已雙重確認將員工戴慧音之延長工時費用
      結算給戴慧音。
　　　第9條約定被告聲明切結同意認諾正常工時、延長工時、
      休假日已補休假予員工。
　　　第10條約定被告排班依勞基法每周40小時，每月總上班時
      數為176-184小時。
　　　第15條約定被告聲明切結同意認諾其排班皆為正常工時。
    ⑷由上述條文約定可知，被告不僅要放棄自己依照勞動契約
      可得請求之權益，另外僅因其任職護理師期間兼任排班一
      職，就必須對診所所有職員之排班問題、工時問題、工資
      問題、假日補休問題負全部責任，只要有任一員工發生任
      何一項問題，即負擔遭原告求償違約金100萬元之風險。
  5.被告為從事護理師工作之勞工，並非專職人資人員，於108
    年3月20日離職後，至5月27日止已相隔2個月，就3月份應得
    工資25000元僅領到5167元，經多次催討均遭拒絕給付，原
    告除不履行其勞基法上雇主應給付工資之法定義務外，更濫
    用其經濟上優勢地位，要求被告必須配合簽署合約書，才肯
    再給付1萬元，而該合約書不僅要被告放棄一切勞動契約應
    享有的權益，更要求被告承擔原告本應履行對診所全體職員
    之勞基法上雇主法定義務（即依法排班、依法計算工時、依
    法給付工資及加班費、依法補休等義務），顯然原告濫用其
    雇主權利，以不簽合約書就不給1萬元工資的非法方式，致
    被告不得已而簽署，自應認本件合約書之訂立，有違反公序
    良俗之事實存在，依照前述民法72條規定，合約書應認定無
    效。
　㈡就原告請求損害賠償金12萬元及約定之懲罰性違約金100萬元
    而言：
　1.損害賠償金12萬元部分
　　原告主張因被告失職失責行為，造成診所遭行政裁罰12萬元
    ，自得向被告請求損害賠償云云。惟查，
　  ⑴原告於108年8月16日共受有6份新北市政府勞動基準法罰 
      鍰裁處書，每件裁處2萬元，共計12萬元，此有繳款書6份
      及裁處書5份可稽（見本院調字卷第35-59頁）。其中
　　①00000000000裁處書，原因是原告未加倍發給勞工戴慧    
      音、周萱茵二人法定休假日出勤工資。
　　②00000000000裁處書，原因是勞工吳家祥、戴慧音、陳珮 
      心、吳靜陵均有連續多日出勤，原告未依法給予每7日至
      少1日休息作為例假。
　　③00000000000裁處書，原因是原告使勞工吳家祥單月延長
　　  工時逾46小時。
    ④00000000000裁處書，原因是原告未給予勞工戴慧音單日  
      工時超過8小時部分及休息日出勤之延長工時工資。
    ⑤00000000000裁處書，原因是原告未提供勞工周萱茵等人  
      工資各項目計算方式明細（即薪資單）。  
　　⑥另外0000000000裁處書，原因是原告工資未全額直接給付
　　  勞工（見本院調字卷第83頁）。
　  ⑵被告僅擔任護理師兼任排班工作，並不負責發放工資，故
      上述①④⑤⑥均與被告無關。另外，被告也辯稱勞工吳家祥為
      診所藥師，且原告僅聘請一位藥師，上班時間是原告與藥
      師的約定，也為原告訴訟代理人當庭所不爭執（見本院卷
      第47頁），故上述③亦與被告排班行為無關。又依被告提
      出line對話紀錄所載（見本院調字卷第87-89、95頁），
      被告完成排班後，仍須原告看過才會確定，有時候原告也
      會更改，週日排班人數也是由原告決定，再參照被告所稱
      「排班如果到下午五點半或晚上九點半，但是因為診所看
      診還沒看結束，病人看不完，不可能趕病人走，護理師這
      樣就算加班，這種加班的情形，如何要我負責，合約的每
      一點都沒有違反。我排班是根據診所的營運早中晚去排，
      但是我無法控制每個班是否準時不延診，醫生延診當然要
      給加班費，而不是說我亂排班。」等情（見本院卷第46頁
      ），足見被告雖有排班，但原告就班表仍有最後決定及更
      改權，且於每次看診時會因病人情形而延後看診時間，故
      就上述②及其他延長工時工資事項，顯非可歸責被告，被
      告亦無任何損害賠償責任可言。
　  ⑶因此，原告此部分請求，無法准許。　
　2.懲罰性違約金100萬元部分
　　本件合約書既經認定無效，已如前述，故原告依據合約書約
    定請求被告給付因違反合約書條文內容之違約金，顯無依據
    ，無法准許。
四、綜上所述，本件原告依兩造間合約書約定，請求被告應給付
    損害賠償金12萬元及約定之懲罰性違約金100萬元，合計共1
    12萬元，並自支付命令送達之翌日起至清償日止，按週年利
    率5%計算之利息，為無理由，應予駁回。又原告既受敗訴判
    決，其假執行之聲請，已經失去依據，應一併駁回。
五、本件事證已臻明確，兩造其餘攻擊防禦方法及其餘爭點，核
    與判決結果無涉，不再一一論述。
六、訴訟費用負擔之依據：民事訴訟法第78條。　　　
中　　華　　民　　國　　111 　年　　5 　　月　　23　　日
                    勞動法庭    法　官　劉以全
以上正本係照原本作成
如對本判決上訴，須於判決送達後20日內向本院提出上訴狀。如
委任律師提起上訴者，應一併繳納上訴審裁判費。
中　　華　　民　　國　　111 　年　　5 　　月　　23　　日
                                書記官　許慧禎